【裁判字號】    98,消債抗,260
【裁判日期】    980609
【裁判案由】    聲請更生程序
【裁判全文】
臺灣高雄地方法院民事裁定           98年度消債抗字第260號
抗  告  人  甲○○
上列抗告人因消費者債務清理條例事件聲請更生，對於民國98年
4 月8 日本院98年度消債更字第524 號裁定提起抗告，本院裁定
如下：
    主  文
抗告駁回。
抗告程序費用新台幣壹仟元由抗告人負擔。
    理  由
一、抗告意旨略以：抗告人於民國95年9 月間依金融主管機關協
    調成立之中華民國銀行公會會員辦理消費金融案件無擔保債
    務協商機制，與債權人達成分期還款協議，同意自95年10月
    起、分96期、利率3%、每月繳納新台幣（下同）22,343元方
    式償還（下稱系爭協商）。然抗告人係在市場擺攤販賣「卡
    拉貓布包」，每月收入約15,000元至18,000元，扣除家庭必
    要生活費用16,616元，實無力負擔系爭協商金額。因系爭協
    商時未適度考量抗告人收入及基本生活費用，所為協商金額
    過高，抗告人未繳納任何一期即毀諾，有不可歸責於己之事
    由，致履行協商顯有重大困難。原裁定竟以抗告人所述每月
    收入有疑慮，逕予駁回聲請，顯有違誤，爰依法提起本件抗
    告。並聲明：原裁定廢棄，准予裁定開始更生程序。
二、按債務人與金融機構協商成立者，不得聲請更生或清算，但
    因不可歸責於己之事由，致履行顯有重大困難者，不在此限
    ；本條例施行前，債務人依金融主管機關協調成立之中華民
    國銀行公會會員辦理消費金融案件無擔保債務協商機制與金
    融機構成立之協商，準用前項之規定；消費者債務清理條例
    （下稱消債條例）第151 條第5 項、第6 項定有明文。衡諸
    債之關係，係以當事人間之信賴關係為基礎，為社會經濟組
    織之重要支柱，故當事人於以法律行為追求自己之利益之際
    ，亦應顧及對方之利益，並考量債權債務在社會上之作用，
    本於誠實及信用之原則，行使債權及履行債務，是對於已陷
    入經濟上困境之消費者，若任其於惡性循環之債務窘境中自
    生自滅，將衍生嚴重之社會問題，難以維持安定之社會經濟
    秩序，故為兼顧債權人、債務人雙方之利益，對陷於經濟上
    困境之消費者，乃允其於消債條例施行後，得選擇以重建型
    之更生程序或清算型之清算程序清理其債務，藉以妥適調整
    債務人與債權人及其他利害關係人間之權利義務關係，保障
    債權人獲得公平受償，並謀求消費者經濟生活之重建復甦機
    會。惟對於已與金融機構協商成立，或於本條例施行前，已
    依金融主管機關協調成立之中華民國銀行公會會員辦理消費
    金融案件無擔保債務協商機制與金融機構成立協商之債務人
    ，若非因不可歸責於己之事由，致履行顯有重大困難，僅係
    為圖謀減免債務，而不為債務之履行，自有違債權契約為誠
    信契約之本旨，故依消債條例第151 條第6 項準用同條第5
    項前段之規定，不得聲請更生或清算，始能避免肇致道德危
    險。又按聲請更生或清算不合程式或不備其他要件者，法院
    應以裁定駁回之，但其情形可以補正者，法院應定期間先命
    補正，消債條例第8 條亦有明文規定。
三、經查：
  (一)抗告人積欠國泰世華商業銀行股份有限公司（下稱國泰世華
    銀行）等債權人計2,074,888 元債務，前於95年9 月間依金
    融主管機關協調成立之中華民國銀行公會會員辦理消費金融
    案件無擔保債務協商機制與債權人達成分期還款協議，同意
    自95年10月起、分96期、利率3%、每月繳納22,343元方式償
    還，而抗告人未繳納任何一期協商款項等情，有抗告人提出
    之債權人清冊1 份、財團法人金融聯合徵信中心當事人綜合
    信用報告1 份、協議書1 份（見原審卷第5 、6 頁、第12至
    22頁、第23、24頁）等附卷可稽。
  (二)查，抗告人陳稱其收入來源為攤販，並觀之抗告人95、96年
    度綜合所得稅各類所得資料清單（見原審卷第42、43頁），
    所得均為零，且抗告人自90年間迄今之勞工保險投保單位為
    高雄市小販業職業工會，有勞工保險被保險人投保資料表1
    份（原審卷第91至93頁）可按；準此，依抗告人之工作性質
    及相關資料，尚難據以認定其每月收入狀況。又抗告人雖提
    出攤販照片1 張、「小規模營業聲請人之簡單損益表」1 紙
    及進貨單據資料1 份（原審卷第44頁、第30頁、第32至41
    頁），惟前開「小規模營業聲請人之簡單損益表」係抗告人
    自行製作，亦難僅此以為合理釋明每月收入狀況之依據。從
    而，抗告人每月收入是否僅15,000元至18,000元，而有不可
    歸責於己之事由，尚非無疑。
  (三)按依債務人與金融機構協商成立者，除非因不可歸責於己之
    事由，致履行顯有重大困難，否則不得聲請更生或清算，消
    債條例第151 條第5 項規定意旨甚明。是債務清償方案成立
    後，應由債務人按其條件履行，惟如於其後發生情事變更，
    在清償期間收入或收益不如預期，致該方案履行困難甚或履
    行不能，而有不可歸責於己之事由，始能聲請更生或清算。
    此項規定旨在避免債務人任意毀諾已成立之協商，濫用更生
    或清算之裁判上債務清理程序，蓋以債務清償方案係經當事
    人行使程序選擇權所為之債務清理契約，債務人應受該成立
    之協議所拘束。債務人既已與金融機構協商成立，如認該協
    商方案履行有其他不適當情形，自仍應再循協商途徑謀求解
    決。查，抗告人既願與上揭金融機關達成系爭協商，在無特
    殊情事下，顯係綜合評估其還款能力後，方與金融機關成立
    每月還款22,343元之協商條件。且抗告人自90年間起迄今，
    均在市場擺攤販賣包包，期間收入並無重大變化。準上，本
    件並無任何證明資料可資佐證，系爭協商條件於協商時，有
    未考量抗告人每月收入及必要支出費用，而有所謂協商金額
    過高，致抗告人事後無法繼續履約之不可歸責事由存在。從
    而，抗告人主張因客觀收入不足，致無法依協議償還金額云
    云，即屬無據。
四、綜上所述，本件抗告人聲請更生，既無法立證其確於與金融
    機關達成前揭協商後，有不可歸責於己之事由，且依原協商
    條件履行亦非顯有重大困難，應屬聲請更生之要件不備，又
    無從補正，依首揭條文之意旨，自應駁回其更生之聲請。原
    裁定據此駁回抗告人更生之聲請，於法並無違誤，抗告意旨
    猶執前詞，指摘原裁定不當，為無理由，應予駁回。
五、據上論結，本件抗告為無理由，依消費者債務清理條例第15
    條，民事訴訟法第495 條之1 第1 項、第449 條第1 項、第
    78條，裁定如主文。
中    華    民    國    98    年    6     月     9    日
                  民事第五庭  審判長法  官  李昭彥
                                    法  官  李育信
                                    法  官  洪榮家
上為正本係照原本作成。
不得再抗告。
中    華    民    國    98    年    6     月     9    日
                                    書記官  胡美儀


司法院資訊處製作；財團法人民間司法改革基金會備份。
